---
title: "Création carte politique"
output: html_document
---

```{r}
library(sf)
library(dplyr)
library(readr)
library(stringr)
```

```{r}
# 1. Chargement des fichiers
votes <- read_csv("../cleanData/merge_data_all_years.csv")
geojson <- st_read("../cleanData/group_bdv_map.geojson")

# Liste des périodes à traiter
annee_periodes <- c("2018-2022", "2013-2017", "2008-2012")

# Parcours de chaque période et export des fichiers
for (periode in annee_periodes) {
  # 2. Jointure et filtre
  data <- geojson %>%
    left_join(votes, by = "code_bureau_vote") %>%
    filter(annees == periode)
  
  # 3. Agrégation par code_insee
  aggregated_data <- data %>%
    group_by(code_insee) %>%
    summarise(
      geometry = st_union(geometry),
      votants = as.integer(sum(votants, na.rm = TRUE)),
      non_exp = as.integer(sum(non_exp, na.rm = TRUE)),
      voix_eg = as.integer(sum(voix_eg, na.rm = TRUE)),
      voix_g = as.integer(sum(voix_g, na.rm = TRUE)),
      voix_c = as.integer(sum(voix_c, na.rm = TRUE)),
      voix_d = as.integer(sum(voix_d, na.rm = TRUE)),
      voix_ed = as.integer(sum(voix_ed, na.rm = TRUE)),
      nb_25 = as.integer(sum(nb_25, na.rm = TRUE)),
      nb_25_64 = as.integer(sum(nb_25_64, na.rm = TRUE)),
      nb_65 = as.integer(sum(nb_65, na.rm = TRUE)),
      nb_non_scolarises = as.integer(sum(nb_non_scolarises, na.rm = TRUE)),
      nb_h_total = as.integer(sum(nb_h_total, na.rm = TRUE)),
      nb_f_total = as.integer(sum(nb_f_total, na.rm = TRUE)),
      nb_h_15_24 = as.integer(sum(nb_h_15_24, na.rm = TRUE)),
      nb_h_25_64 = as.integer(sum(nb_h_25_64, na.rm = TRUE)),
      nb_h_65 = as.integer(sum(nb_h_65, na.rm = TRUE)),
      nb_f_15_24 = as.integer(sum(nb_f_15_24, na.rm = TRUE)),
      nb_f_25_64 = as.integer(sum(nb_f_25_64, na.rm = TRUE)),
      nb_f_65 = as.integer(sum(nb_f_65, na.rm = TRUE)),
      population_totale = as.integer(sum(population_totale, na.rm = TRUE)),
      nb_emplois_lt = as.integer(sum(nb_emplois_lt, na.rm = TRUE)),
      nb_menages = as.integer(sum(nb_menages, na.rm = TRUE)),
      nb_menages_pauvres = as.integer(sum(nb_menages_pauvres, na.rm = TRUE)),
      nb_menages_seul = as.integer(sum(nb_menages_seul, na.rm = TRUE)),
      nb_menages_5plus = as.integer(sum(nb_menages_5plus, na.rm = TRUE)),
      nb_menages_proprietaires = as.integer(sum(nb_menages_proprietaires, na.rm = TRUE)),
      nb_menages_monoparentaux = as.integer(sum(nb_menages_monoparentaux, na.rm = TRUE)),
      niveau_vie_total = sum(niveau_vie_total, na.rm = TRUE),
      surface_totale_logements = sum(surface_totale_logements, na.rm = TRUE),
      nb_logements_collectifs = as.integer(sum(nb_logements_collectifs, na.rm = TRUE)),
      nb_logements_maisons = as.integer(sum(nb_logements_maisons, na.rm = TRUE)),
      nb_log_avant_1945 = as.integer(sum(nb_log_avant_1945, na.rm = TRUE)),
      nb_log_1945_1969 = as.integer(sum(nb_log_1945_1969, na.rm = TRUE)),
      nb_log_1970_1989 = as.integer(sum(nb_log_1970_1989, na.rm = TRUE)),
      nb_log_apres_1990 = as.integer(sum(nb_log_apres_1990, na.rm = TRUE)),
      nb_log_date_inconnue = as.integer(sum(nb_log_date_inconnue, na.rm = TRUE)),
      nb_logements_sociaux = as.integer(sum(nb_logements_sociaux, na.rm = TRUE)),
      pourcentage_voix_votant_eg = as.integer(round(mean(pourcentage_voix_votant_eg, na.rm = TRUE), 0)),
      pourcentage_voix_votant_g  = as.integer(round(mean(pourcentage_voix_votant_g,  na.rm = TRUE), 0)),
      pourcentage_voix_votant_c  = as.integer(round(mean(pourcentage_voix_votant_c,  na.rm = TRUE), 0)),
      pourcentage_voix_votant_d  = as.integer(round(mean(pourcentage_voix_votant_d,  na.rm = TRUE), 0)),
      pourcentage_voix_votant_ed = as.integer(round(mean(pourcentage_voix_votant_ed, na.rm = TRUE), 0)),
      population_ratio = round(mean(population_ratio, na.rm = TRUE), 2),
      prop_25 = round(mean(prop_25, na.rm = TRUE), 2),
      prop_25_64 = round(mean(prop_25_64, na.rm = TRUE), 2),
      prop_65 = round(mean(prop_65, na.rm = TRUE), 2),
      taux_nat = round(mean(taux_nat, na.rm = TRUE), 2),
      taux_mort = round(mean(taux_mort, na.rm = TRUE), 2),
      part_non_peu_diplomes = round(mean(part_non_peu_diplomes, na.rm = TRUE), 2),
      part_bepc_brevet = round(mean(part_bepc_brevet, na.rm = TRUE), 2),
      part_cap_bep = round(mean(part_cap_bep, na.rm = TRUE), 2),
      part_bac = round(mean(part_bac, na.rm = TRUE), 2),
      proportion_h = round(mean(proportion_h, na.rm = TRUE), 2),
      proportion_f = round(mean(proportion_f, na.rm = TRUE), 2),
      taux_activite = round(mean(taux_activite, na.rm = TRUE), 2),
      part_emplois_salaries = round(mean(part_emplois_salaries, na.rm = TRUE), 2),
      libelle = coalesce(first(libelle), "Inconnu"),
      annees = periode
    ) %>%
    mutate(
      `Orientation politique majoritaire` = case_when(
        pourcentage_voix_votant_eg >= pmax(pourcentage_voix_votant_eg, pourcentage_voix_votant_g, pourcentage_voix_votant_c, pourcentage_voix_votant_d, pourcentage_voix_votant_ed, na.rm = TRUE) ~ "Extrême Gauche",
        pourcentage_voix_votant_g  >= pmax(pourcentage_voix_votant_eg, pourcentage_voix_votant_g, pourcentage_voix_votant_c, pourcentage_voix_votant_d, pourcentage_voix_votant_ed, na.rm = TRUE) ~ "Gauche",
        pourcentage_voix_votant_c  >= pmax(pourcentage_voix_votant_eg, pourcentage_voix_votant_g, pourcentage_voix_votant_c, pourcentage_voix_votant_d, pourcentage_voix_votant_ed, na.rm = TRUE) ~ "Centre",
        pourcentage_voix_votant_d  >= pmax(pourcentage_voix_votant_eg, pourcentage_voix_votant_g, pourcentage_voix_votant_c, pourcentage_voix_votant_d, pourcentage_voix_votant_ed, na.rm = TRUE) ~ "Droite",
        pourcentage_voix_votant_ed >= pmax(pourcentage_voix_votant_eg, pourcentage_voix_votant_g, pourcentage_voix_votant_c, pourcentage_voix_votant_d, pourcentage_voix_votant_ed, na.rm = TRUE) ~ "Extrême Droite"
      )
    )
  
  # 5. Export au format GeoJSON
  st_write(aggregated_data, paste0("../cleanData/political_map_", periode, ".geojson"), delete_dsn = TRUE)
}
```

## Then execute tippecanoe to create .mbtiles files

tippecanoe -o political_map_2008_2012.mbtiles --layer=political_map --minimum-zoom=0 --maximum-zoom=14 --drop-rate=0 --simplification=1 --no-tile-size-limit --force political_map_2008-2012.geojson

tippecanoe -o political_map_2013_2017.mbtiles --layer=political_map --minimum-zoom=0 --maximum-zoom=14 --drop-rate=0 --simplification=1 --no-tile-size-limit --force political_map_2013-2017.geojson

tippecanoe -o political_map_2018_2022.mbtiles --layer=political_map --minimum-zoom=0 --maximum-zoom=14 --drop-rate=0 --simplification=1 --no-tile-size-limit --force political_map_2018-2022.geojson

## Then execute tileserver to host mbtiles

tileserver-gl