# Pass to data in 200m square to data by polling office

# Requirements

## Import libs

```{r}
library(sf)
library(ggplot2)
library(tmap)
library(dplyr)
library(leaflet)
library(leafgl)
library(htmlwidgets)
library(data.table)
```

------------------------------------------------------------------------
# Import and view base datas

## 1. GeoJson bureaux de votes

### 1.1 Import data

```{r}
bureau_vote_data <- st_read("../../rawData/demographies/bureau_votes_map.geojson")
bureau_vote_data <- st_transform(bureau_vote_data, crs = 2154) # Projection to use EPSG:4326 to make intersection

# Convertir les noms de colonnes en minuscules
setnames(bureau_vote_data, tolower(names(bureau_vote_data)))

# Ajouter un identifiant unique basé sur l'ordre des lignes
bureau_vote_data$id <- seq_len(nrow(bureau_vote_data))
```

### 1.2 View in map

```{r}
set.seed(42)
bureau_vote_view_data <- bureau_vote_data[sample(1:nrow(bureau_vote_data), 10000), ]

#tmap_mode("view")
#tmap_options(check.and.fix = TRUE)
#tm_shape(bureau_vote_view_data) +
#  tm_borders() +
#  tm_fill(col = "blue", alpha = 0.5) +
#  tm_layout(title = "Carte interactive GeoJSON")
```

## 2. GeoPackage revenu etc...

### 2.1 Import data

```{r}
revenu_data <- st_read("../../rawData/demographies/carreaux_revenu_2019.gpkg") # TODO Switch date

revenu_data <- st_transform(revenu_data, st_crs(bureau_vote_data)) # Projection to use EPSG:4326 to make intersection

# Convertir les noms de colonnes en minuscules
setnames(revenu_data, tolower(names(revenu_data)))

revenu_data$id <- seq_len(nrow(revenu_data))
```

### 2.2 View in map

```{r}
set.seed(42)
revenu_view_data <- revenu_data[sample(1:nrow(revenu_data), 1000), ]

#tmap_mode("view")
#tm_shape(revenu_view_data) +
#  tm_borders(col = "blue") +
#  tm_fill(col = "lightblue", alpha = 0.5) +
#  tm_layout(title = "Visualisation des Carrés de 200m")
```

--- 

# Compute part

## Create intersection and proportion between 200m square and poll office zone. Then group datas by poll office id.
```{r}

bureau_vote_data <- st_make_valid(bureau_vote_data)
revenu_data <- st_make_valid(revenu_data)

revenu_data_used <- revenu_data


# Taille du chunk (nombre de carrés par itération)
chunk_size <- 50000

# Créer un répertoire pour les résultats intermédiaires
dir.create("../../rawData/demographies/intermediate_results", showWarnings = FALSE)

# Diviser les données en chunks
n_chunks <- ceiling(nrow(revenu_data_used) / chunk_size)
chunk_indices <- split(1:nrow(revenu_data_used), 
                       ceiling(seq_along(1:nrow(revenu_data_used)) / chunk_size))

# Boucle sur chaque chunk
for (i in seq_along(chunk_indices)) {
  
  # Nom du fichier de sortie pour ce chunk
  output_file <- paste0("../../rawData/demographies/intermediate_results/chunk_", i, ".geojson")
  
  # Vérifier si le chunk a déjà été traité
  if (file.exists(output_file)) {
    message(paste("Chunk", i, "déjà traité. Passage au suivant."))
    next
  }
  
  # Extraire les données pour ce chunk
  revenu_chunk <- revenu_data_used[chunk_indices[[i]], ]
  
  # Calcul des intersections
  intersections <- tryCatch({
    st_intersection(revenu_chunk, bureau_vote_data)
  }, error = function(e) {
    message(paste("Erreur dans le chunk", i, ":", e$message))
    return(NULL)
  })
  
  if (is.null(intersections)) next
  
  # Calcul des aires et des proportions
  intersections$area_intersection <- st_area(intersections)
  intersections$area_carre <- st_area(revenu_chunk[match(intersections$id, revenu_chunk$id), ])
  intersections$proportion <- as.numeric(intersections$area_intersection / intersections$area_carre)

  # Sauvegarder en GeoJSON au lieu de CSV
  output_file <- paste0("../../rawData/demographies/intermediate_results/chunk_", i, ".geojson")
  st_write(intersections, output_file, delete_dsn = TRUE)
  
  message(paste("Chunk", i, "terminé et sauvegardé dans", output_file))
}
```

## Group files

```{r}
# Load data
files <- list.files("../../rawData/demographies/intermediate_results", pattern = "*.geojson", full.names = TRUE)
intersections <- do.call(rbind, lapply(files, st_read))
```

```{r}
# Convertir le dataframe en data.table car plus opti que Dplyr pour fusionner des grands data sets (3M de ligne)
setDT(intersections)

# Calcul optimisé
resultats_final <- intersections[, .(
    ind = round(sum(ind * proportion, na.rm = TRUE), 3),
    men = round(sum(men * proportion, na.rm = TRUE), 3),
    men_pauv = round(sum(men_pauv * proportion, na.rm = TRUE), 3),
    men_1ind = round(sum(men_1ind * proportion, na.rm = TRUE), 3),
    men_5ind = round(sum(men_5ind * proportion, na.rm = TRUE), 3),
    men_prop = round(sum(men_prop * proportion, na.rm = TRUE), 3),
    men_fmp = round(sum(men_fmp * proportion, na.rm = TRUE), 3),
    ind_snv = round(sum(ind_snv * proportion, na.rm = TRUE), 3),
    men_surf = round(sum(men_surf * proportion, na.rm = TRUE), 3),
    men_coll = round(sum(men_coll * proportion, na.rm = TRUE), 3),
    men_mais = round(sum(men_mais * proportion, na.rm = TRUE), 3),
    log_av45 = round(sum(log_av45 * proportion, na.rm = TRUE), 3),
    log_45_70 = round(sum(log_45_70 * proportion, na.rm = TRUE), 3),
    log_70_90 = round(sum(log_70_90 * proportion, na.rm = TRUE), 3),
    log_ap90 = round(sum(log_ap90 * proportion, na.rm = TRUE), 3),
    log_inc = round(sum(log_inc * proportion, na.rm = TRUE), 3),
    log_soc = round(sum(log_soc * proportion, na.rm = TRUE), 3),
    ind_0_3 = round(sum(ind_0_3 * proportion, na.rm = TRUE), 3),
    ind_4_5 = round(sum(ind_4_5 * proportion, na.rm = TRUE), 3),
    ind_6_10 = round(sum(ind_6_10 * proportion, na.rm = TRUE), 3),
    ind_11_17 = round(sum(ind_11_17 * proportion, na.rm = TRUE), 3),
    ind_18_24 = round(sum(ind_18_24 * proportion, na.rm = TRUE), 3),
    ind_25_39 = round(sum(ind_25_39 * proportion, na.rm = TRUE), 3),
    ind_40_54 = round(sum(ind_40_54 * proportion, na.rm = TRUE), 3),
    ind_55_64 = round(sum(ind_55_64 * proportion, na.rm = TRUE), 3),
    ind_65_79 = round(sum(ind_65_79 * proportion, na.rm = TRUE), 3),
    ind_80p = round(sum(ind_80p * proportion, na.rm = TRUE), 3),
    ind_inc = round(sum(ind_inc * proportion, na.rm = TRUE), 3)
), by = codebureauvote]

resultats_final$geom <- bureau_vote_data$geom[match(resultats_final$codebureauvote, bureau_vote_data$codebureauvote)]

resultats_final <- resultats_final %>%
  mutate(codebureauvote = gsub("_", "", codebureauvote))
```

```{r}
resultats_final <- st_as_sf(resultats_final, crs = 2154)
resultats_final <- st_transform(resultats_final, crs = 4326)
print(st_bbox(resultats_final$geom))

# Sauvegarder le résultat final
st_write(resultats_final, "../../cleanData/demographies/resultats_bureaux_vote_2019.geojson", delete_dsn = TRUE) # TODO Switch to 2019 or 2019

st_crs(resultats_final$geom)

message("Tous les résultats ont été combinés et sauvegardés.")
```

# Final Check 
```{r}
# Final Check

# Vérification 1 : Somme totale des individus
total_ind_calculated <- sum(resultats_final$ind, na.rm = TRUE)

# Afficher le total des individus calculés
message("Total des individus calculés (intersections): ", total_ind_calculated)

# Comparaison avec la somme totale initiale (par exemple, dans revenu_data)
total_ind_initial <- sum(revenu_data$ind, na.rm = TRUE)
message("Total des individus dans les données initiales (revenu_data): ", total_ind_initial)

# Vérification 2 : Différence relative entre les deux totaux
difference_relative <- abs(total_ind_calculated - total_ind_initial) / total_ind_initial * 100
message("Différence relative entre les deux totaux (%): ", round(difference_relative, 2))

message("Validation terminée. Vérifiez les messages pour détecter d'éventuelles anomalies.")

```

# For gobal merge : transform Geojson to CSV + rename and remove specific column 
```{r}
# Fonction pour renommer les colonnes
renommer_colonnes <- function(data) {
  rename(data,
         nb_menages = men,
         nb_menages_pauvres = men_pauv,
         nb_menages_seul = men_1ind,
         nb_menages_5plus = men_5ind,
         nb_menages_proprietaires = men_prop,
         nb_menages_monoparentaux = men_fmp,
         niveau_vie_total = ind_snv,
         surface_totale_logements = men_surf,
         nb_logements_collectifs = men_coll,
         nb_logements_maisons = men_mais,
         nb_log_avant_1945 = log_av45,
         nb_log_1945_1969 = log_45_70,
         nb_log_1970_1989 = log_70_90,
         nb_log_apres_1990 = log_ap90,
         nb_log_date_inconnue = log_inc,
         nb_logements_sociaux = log_soc,
         code_bureau_vote = codebureauvote
  )
}

# Lecture des fichiers GeoJSON
geojson_2019 <- st_read("../../cleanData/demographies/resultats_bureaux_vote_2019.geojson")

# Suppression des colonnes "ind*" sauf "ind_snv"
colonnes_a_supprimer <- grep("^ind(?!_snv$)", names(geojson_2019), value = TRUE, perl = TRUE)
geojson_2019 <- geojson_2019 %>% select(-all_of(colonnes_a_supprimer))

# Renommage des colonnes pour plus de lisibilité
geojson_2019 <- renommer_colonnes(geojson_2019)

# Séparation des colonnes "geometry" et "code_bureau_vote" pour GeoJSON
geojson_geometry <- geojson_2019 %>% select(code_bureau_vote, geometry)

# Suppression de la géométrie pour l'export CSV
geojson_2019_data <- st_drop_geometry(geojson_2019)

# Conversion en data.table pour export CSV rapide
geojson_2019_data_dt <- as.data.table(geojson_2019_data)

# Export des fichiers
# 1. Export GeoJSON avec géométries et codes de bureaux de vote
st_write(geojson_geometry, "../../cleanData/demographies/Revenu_map_geom_2018_2024.geojson", delete_dsn = TRUE)

# 2. Export CSV pour les données sans géométrie
fwrite(geojson_2019_data_dt, "../../cleanData/demographies/Revenu_map_2018_2024.csv")
```